【裁判字號】    92,簡上,476
【裁判日期】    921127
【裁判案由】    返還不當得利等
【裁判全文】
臺灣臺北地方法院民事判決                        九十二年度簡上字第四七六號
    上  訴  人  甲○○
    訴訟代理人  鐘耀盛律師
    上  訴  人  乙○○
當事人間請求返還不當得利等事件，上訴人對於中華民國九十二年七月二日臺灣臺北
地方法院臺北簡易庭九十一年度北簡字第七二一四號第一審判決提起上訴，上訴人甲
○○並為訴之追加，本院於九十二年十月十四日言詞辯論終結，判決如下：
    主  文
兩造上訴及上訴人甲○○追加之訴均駁回。
第二審訴訟費用由兩造各自負擔。
追加之訴訴訟費用由上訴人甲○○負擔。
    事  實
甲、上訴人甲○○方面：
壹、聲明：
一、原判決不利於上訴人甲○○之部分廢棄。
二、右廢棄部分，上訴人乙○○應再給付上訴人甲○○新台幣捌萬壹仟陸佰陸拾陸元
    。
三、上訴人乙○○應賠償上訴人甲○○新台幣參萬伍仟元。
四、上訴人乙○○之上訴駁回。
貳、陳述：除與原宣示判決筆錄所載者相同茲予引用外，補稱：
一、上訴人乙○○明知上訴人甲○○就系爭支票款新台幣（下同）十六萬五千元部分
    ，已遭伊實施假處分在先，上訴人甲○○絕無兌現之可能；嗣再利用上訴人甲○
    ○旅居美國期間，以訴訟方式取得確定判決（台灣士林地方法院九十年士簡字第
    三三號民事判決），進而執行取償。該確定判決主文中關於「‧‧‧如不能返還
    時‧‧‧」之記載顯然為不可能成就之條件，上訴人乙○○明知此事仍執意強制
    執行，顯見其為故意。退萬步言，上訴人乙○○亦應知其實施假處分之結果，上
    訴人甲○○亦無法就系爭五紙支票兌現。又，系爭五紙支票，指定受款人為上訴
    人乙○○，並註明禁止背書轉讓，實無不能返還之情形。且上訴人甲○○於原審
    審理期間已委由律師返還系爭五紙支票予上訴人乙○○，上訴人甲○○自得依民
    法第一百七十九條規定請求返還系爭支票款十六萬五千元。
二、上訴人乙○○明知系爭五紙支票並無不能返還之情事，因故意或過失將上訴人甲
    ○○定存單之美金存款中途解約，使上訴人甲○○遭受定存利息及匯率差額損失
    八萬一千六百六十六元。上訴人乙○○既明知其所為將造成上訴人甲○○定存利
    息及匯率變動之差額損失，仍率然付諸執行，至少已有不確定故意。
三、上訴人甲○○上訴聲明第三項，請求上訴人乙○○賠償三萬五千元部分，上訴人
    乙○○明知雙方約定之租期至八十九年十二月止，仍要求上訴人甲○○預先支付
    租賃所得稅並開立扣繳憑單至八十九年十二月，上訴人甲○○亦已繳清，然上訴
    人乙○○卻中途解約，並利用訴訟取得判決執行上訴人甲○○之定期存款，使上
    訴人甲○○受有相當於租金之損害。上訴人追加部分，並非給付租金訴訟，乃係
    依侵權行為之法律關係，請求上訴人乙○○賠償上訴人相當於八十九年十二月分
    租金之損害。上訴人乙○○辯稱此與鈞院台北簡易庭九十年北小字第一五八六號
    係同一事件，應視為同意上訴人甲○○所為訴之追加。
參、證據：援用原審之立證方法，另補提台灣台北地方法院九十一年度自字第二三六
    號刑事判決等為證。
乙、上訴人乙○○方面：
壹、聲明：
一、原判決不利上訴人乙○○部分均廢棄。
二、右廢棄部分，上訴人甲○○在第一審之訴駁回。
三、上訴人甲○○之上訴駁回。
貳、陳述：除與原宣示判決筆錄所載者相同茲予引用外，補稱：
一、上訴人甲○○上訴聲明第三項要求上訴人乙○○賠償參萬伍仟元部分，並非上訴
    人甲○○於原審所主張之訴訟標的，上訴人甲○○於二審始行提出，自屬訴之追
    加。然上訴人甲○○曾向鈞院提起給付租金之訴訟，並由鈞院以九十年度北小字
    第一五八六號判決確定，上訴人甲○○顯已對同一事實、同一案件重複起訴，自
    非合法。
二、按債權人本於確定判決對於債務人為強制執行而受有金錢之支付者，該確定判決
    如未經其後之確定判決予以廢棄，縱令判決內容不當，在債務人對於原執行名義
    之確定判決提起再審之訴予以變更前，亦非無法律之原因而受利益，自無不當得
    利可言（最高法院六十九年台上字第一一四二號判例意旨參照）。上訴人甲○○
    如無取得其他判決將原判決予以廢棄，上訴人乙○○依法院之確定判決聲請強制
    執行扣押上訴人甲○○之存款，依法並無不當。
參、證據：援用原審之立證方法，另補提本院九十年度北小字第一五八六號民事判決
    書等為證。
丙、本院依職權調閱台灣士林地方法院九十年度執字第一一七二二號民事執行卷宗。
    理  由
甲、程序部分：
    上訴人甲○○於原審起訴時，僅請求命上訴人乙○○返還不當得利十六萬五千元
    、依侵權行為賠償利息、匯差損失八萬一千六百六十六元，嗣於本院審理中，另
    依侵權行為請求追加命上訴人乙○○賠償相當於租金之損失三萬五千元。查上訴
    人追加之請求雖係基於侵權行為，然係主張上訴人乙○○要求其預先開立扣繳憑
    單，嗣又解約所致，與上訴人甲○○於原審之主張係以上訴人已受領系爭支票，
    其經強制執行受償之法律上原因業已消滅，且因強制執行造成上訴人甲○○之定
    期存款遭提前解約，損失匯差及利息等情，是以追加之訴與原訴並非基於同一基
    礎事實，惟上訴人乙○○於言詞辯論期日，並未表示反對此一訴之追加，僅表示
    上訴人甲○○追加部分業經前案判決確定，且契約係經兩造合意解除，無庸賠償
    等語，已為本案言詞辯論，依民事訴訟法第四百六十三條準用同法第二百五十五
    條第二項之規定，應視為上訴人乙○○業已同意此一訴之追加（最高法院八十九
    年度台抗字第一三三號裁判參照），是以本院應併就追加之訴為審酌，合先敘明
    。
乙、實體部分：
一、上訴人甲○○於原審起訴主張：上訴人乙○○於民國八十九年五月十五日向伊承
    租所有座落台北市○○○路○段一一五巷四十三號三樓之八之房屋，租金第一年
    每月三萬三千元，租期自八十九年五月二十五日起至九十年五月二十四日止，押
    租保證金九萬九千元，並交付以發票人為智架企管股份有限公司，上訴人甲○○
    為受款人，並禁止背書轉讓之支票九張，票面金額均為三萬三千元，預付八十九
    年八月至九十年四月止之租金。嗣上訴人乙○○於八十九年十月中旬，依雙方租
    賃契約第十四條約定提前終止契約，並以預先交付之八十九年十一月二十五日到
    期支票，作為違約金之賠償。嗣上訴人乙○○旋即於同年十二月向台灣士林地方
    法院起訴請求返還解約後未到期如附表所示之支票五張（以下稱系爭支票），如
    不能返還時應給付上訴人乙○○十六萬五千元，及應給付預付之管理費二千元，
    代墊之電話費三百二十元，押租保證金九萬九千元，共十一萬一千三百二十元，
    因上訴人甲○○長期旅居美國，無法如期到庭，案經判決確定在案（即台灣士林
    地方法院九十年士簡字第三三號民事判決），上訴人乙○○遂聲請強制執行，上
    訴人甲○○在台灣銀行士林分行之外匯定期存款單因而遭提前解約，受執行美金
    四二一一點一元（折算牌告匯率三四點九九為十四萬七千三百四十六元），其餘
    金額則自上訴人甲○○其他銀行帳戶執行其新台幣存款。惟系爭五張支票先前業
    經上訴人乙○○向法院聲請假處分，致上訴人甲○○提示時遭退票而不能兌現，
    且該支票經抬頭指名為上訴人甲○○，並註明禁止背書轉讓，根本無法背書流通
    ；嗣後上訴人甲○○亦已將系爭五紙支票返還予上訴人乙○○，則上訴人乙○○
    受領十六萬五千元之法律上原因已經消滅，爰依民法第一百七十九條後段之規定
    ，請求上訴人乙○○應返還不當得利十六萬五千元。又上訴人乙○○明知系爭五
    紙支票並無不能返還之情事，竟將上訴人甲○○定存單之美金存款中途解約，使
    上訴人甲○○損失定存之利息四萬九千二百四十八元、匯率差額三萬二千四百十
    八元，以上二項損失計八萬一千六百六十六元，爰依民法第一百八十四條之規定
    ，請求上訴人乙○○應負侵權行為之損害賠償責任。並於本院審理中補稱上訴人
    乙○○要求上訴人甲○○開立至八十九年十二月份之扣繳憑單，竟於八十九年十
    一月份提前解約，致上訴人乙○○受有相當於房屋租金之損失，併依侵權行為請
    求上訴人乙○○賠償三萬五千元等語。
二、上訴人乙○○則以伊前已向臺灣士林地方法院士林簡易庭具狀提起請求返還支票
    及清償債務之訴訟，由該院以九十年度士簡字第三三號受理，並已於九十年二月
    二十七日判決上訴人乙○○全部勝訴，該案並於九十年五月四日確定在案。上訴
    人甲○○對於同一事實、同一案件提起訴訟，實已違反法律之規定，上訴人甲○
    ○之請求應無理由。又按債權人本於確定判決對於債務人為強制執行而受有金錢
    之支付者，該確定判決如未經其後之確定判決予以廢棄，縱令判決內容不當，在
    債務人對於原執行名義之確定判決提起再審之訴予以變更前，亦非無法律之原因
    而受利益，自無不當得利可言；上訴人乙○○係依法院之確定判決依法聲請強制
    執行扣押取得上訴人之存款十六萬五千元，依法並無不當。又上訴人乙○○聲請
    強制執行，係依法執行，並無故意或過失不法侵害上訴人甲○○之權益，不構成
    侵權行為等語，上訴人甲○○追加部分，與鈞院九十年度北小字第一五八六號屬
    同一案件，該案業經鈞院駁回上訴人甲○○之請求確定，上訴人甲○○重行起訴
    ，且租賃契約係經兩造合意解除，上訴人乙○○業已支付相當於一個月租金之賠
    償金，其請求亦屬無據等語，資為抗辯。
三、上訴人甲○○起訴主張上訴人乙○○於民國八十九年五月十五日向伊承租所有座
    落台北市○○○路○段一一五巷四十三號三樓之八之房屋，租金第一年每月三萬
    三千元，租期自八十九年五月二十五日起至九十年五月二十四日止，押租保證金
    九萬九千元，並交付以發票人為智架企管股份有限公司，上訴人甲○○為受款人
    ，並禁止背書轉讓之支票九張，票面金額均為三萬三千元，預付八十九年八月至
    九十年四月止之租金。嗣上訴人乙○○於八十九年十月中旬，依雙方租賃契約第
    十四條約定提前終止契約，並以預先交付之八十九年十一月二十五日到期支票，
    作為違約金之賠償。嗣上訴人乙○○旋即於同年十二月向台灣士林地方法院起訴
    請求返還解約後未到期如附表所示之支票五張，如不能返還時應給付上訴人乙○
    ○十六萬五千元，另應給付十一萬一千百二十二元及自九十年一月三十日起至清
    償日止，按年息百分之五計算之利息，案經台灣士林地方法院九十年士簡字第三
    三號民事判決確定在案，上訴人乙○○遂聲請台灣士林地方法院以九十年度執字
    第一一七二二號執行案件強制執行，上訴人甲○○在台灣銀行士林分行之外匯定
    期存款單因而遭提前解約，受執行美金四二一一點一元，其餘金額則自上訴人甲
    ○○於其他銀行開設之帳戶內執行上訴人甲○○之新台幣存款，以及上訴人甲○
    ○業已於原審審理期間內將系爭支票返還上訴人乙○○之事實，業據上訴人提出
    房屋租賃契約書、台灣士林地方法院九十年度士簡字第三三號判決、台灣銀行士
    林分行銀士營字第○九一七○○一○五八一號函、上海商業儲蓄銀行（91）上營
    存字第一○二號函、支票及退票理由單各五紙、資訊大廈管理委員會證明書、鐘
    耀盛律師事務所函文及中華民國郵政掛號郵件收件回執二份等件為證，並經本院
    依職權調閱台灣士林地方法院以九十年度執字第一一七二二號卷宗審核無訛，且
    為上訴人乙○○所不爭執，自堪信為真正。
四、本件所應審酌者為：（一）上訴人乙○○經由執行程序受領十六萬五千元有無不
    當得利？（二）上訴人甲○○依侵權行為請求匯差、利息損失八萬一千六百六十
    六元有無理由？（三）上訴人依侵權行為請求相當於租金之損失三萬五千元有無
    理由？茲分述如下：
（一）上訴人乙○○經由執行程序受領十六萬五千元有無不當得利？
        按訴訟標的於確定之終局判決中經裁判者，當事人不得就該法律關係更行起
    訴，民事訴訟法第三百九十九條第一項定有明文。查上訴人乙○○所提起之九十
    年度士簡字第三三號案件，其訴訟標的係基於租賃契約提前終止之法律關係，請
    求上訴人甲○○告返還預先交付之系爭支票五紙之不當得利，與本案訴訟之訴訟
    標的係基於上訴人甲○○已將系爭五紙支票交還被告，致上訴人乙○○先前受領
    相當於票面金額十六萬五千元之法律上原因，嗣後不存在之法律關係，請求上訴
    人乙○○應返還所受之利益，兩案之法律關係並非同一，兩案之請求亦有不同，
    揆諸前揭說明，兩案應非同一事件，本案自不受前案確定判決之拘束，而無違背
    一事不再理之原則。
        次按，無法律上原因而受利益，致他人受損害者，應返還其利益，雖有法律
    上之原因，而其後已不存在者，亦同，民法第一百七十九條定有明文。查本件上
    訴人乙○○受領十六萬五千元，係基於台灣士林地方法院以九十年士簡字第三三
    號確定判決依法聲請強制執行所得。上訴人甲○○固陳稱系爭支票已喪失流通性
    ，且業經假處分，並無不能返還之情事，上訴人乙○○亦明知此事云云，然查：
    系爭支票是否得提示兌現，與是否能返還並無必然關連，蓋支票可能因毀損、遺
    失，或因持票人行方不明等情事，以致無從提出，此亦屬不能返還之情況。上訴
    人乙○○於取得勝訴確定判決後，曾向本院聲請強制執行，然因執行無效果，經
    本院核發北院文九十民執黃字第一四八六○號債權憑證，上訴人乙○○始轉向台
    灣士林地方法院聲請強制執行，就上訴人甲○○於台灣士林地方法院轄區內之財
    產為強制執行，此業經本院依職權調閱台灣士林地法院九十年度執字第一一七二
    二號卷宗核閱無訛。上訴人乙○○既經強制執行程序，仍無法取回系爭支票，依
    當時之執行程序，外觀上系爭支票確有不能返還之情況，是以當時執行法院就判
    決主文第一項後段所示不能返還時之代償請求加以執行，於法尚無不合。
        惟查，十六萬五千元係於系爭支票無法返還之情況下，始得用以替代系爭支
    票之返還，若上訴人乙○○已取得系爭支票，即不得主張以十六萬五千元替代。
    上訴人甲○○於原審審理期間，業已經由律師將系爭支票返還，此有鐘耀盛律師
    事務所函文及中華民國郵政掛號郵件收件回執二份在卷可證，上訴人乙○○對此
    亦不爭執。上訴人乙○○嗣後既已取回系爭支票，足見系爭支票並無不能返還之
    情況，亦即台灣士林地方法院以九十年士簡字第三三號判決主文第一項「如不能
    返還」之條件已確定不能成就，上訴人乙○○即已無保有替代系爭支票返還之十
    六萬五千元之法律上原因，且上訴人甲○○亦因上訴人乙○○獲得十六萬五千元
    而受有喪失此筆金錢之損害，從而，上訴人甲○○依不當得利之法律關係請求上
    訴人乙○○返還十六萬五千元，即屬有據。
（二）上訴人甲○○依侵權行為請求匯差、利息損失八萬一千六百六十六元有無理由
      ？
        按依侵權行為之法律關係請求賠償時，必須賠償義務人於行為時具有故意或
    過失之不法行為，或有違反保護他人法律之情況，始足當之，此觀民法第一百八
    十四條之規定自明。系爭支票固已記載受款人，且禁止背書轉讓，並經假處分程
    序，以致無從依背書方式為轉讓，亦暫無從提示，然此與系爭支票能否返還並無
    必然關連，蓋支票可能因毀損、遺失，或因持票人行方不明等情事，以致無從提
    出，此亦屬不能返還之情況，已如前述。經本院依職權調閱台灣士林地方法院執
    字第一一七二二號案件核閱結果，於該強制執行程序中，台灣士林地方法院係於
    九十年八月二十二日以士院儀執貴字第一一七二二號執行命令，對上訴人甲○○
    所有之存款銀行台灣銀行士林分行、中國信託商業銀行股份有限公司天母分公司
    、中國國際商業銀行股份有限公司蘭雅分公司發扣押命令，禁止本件上訴人甲○
    ○收取該銀行之存款債權，並禁止該銀行對上訴人甲○○為清償，並以副本通知
    上訴人甲○○，至該執行程序案終結日止（即上訴人乙○○於九十一年二月十九
    日陳報收取情形），期間長達半年之久，此期間內執行法院向上訴人甲○○之戶
    終結為止，上訴人甲○○始終未向執行法院表示伊得提出系爭支票，系爭支票究
    是否尚得提出，上訴人乙○○要屬無從得知，是以尚不得以上訴人甲○○無法將
    系爭支票背書轉讓或兌現，即認為上訴人乙○○於強制執行程序中已明知或可得
    而知系爭支票並無不能返還之情況。
        上訴人甲○○雖自陳長期旅居美國，並未收受法院文書云云，惟上訴人甲○
    ○既仍將
    契約之糾葛，上訴人甲○○對於
    託他人代為，而免生遺漏，上訴人甲○○捨此不為，致受強制執行時仍不知情，
    縱因而致其定存單之美金存款中途遭解約，使其定存之利息及匯率差額受有損失
    ，亦係因其對於自身權利之保護，並未盡相當之注意所致。上訴人乙○○於強制
    執行程序中既非明知或可得而知上訴人甲○○尚能提出系爭支票，其所進行之強
    制執行程序於法亦無不合，則上訴人乙○○即無故意過失之存在，亦無違反保護
    他人法律之情況。從而，上訴人甲○○依侵權行為之法律關係，請求命上訴人乙
    ○○賠償匯差、利息損失八萬一千六百六十六元，即屬無據。
（三）上訴人依侵權行為請求相當於租金之損失三萬五千元有無理由？
        上訴人甲○○主張上訴人乙○○要求伊開立至八十九年十二月底之扣繳憑單
    ，竟於八十九年十一月即提前終止租約，致伊受有相當於租金三萬五千元之損害
    ，依侵權行為請求命上訴人乙○○如數賠償，然查：依侵權行為請求損害賠償，
    須以行為與損害間有相當因果關係為要件（最高法院四十八年台上字第四八一號
    判例參照）。兩造租約於八十九年十一月底提前終止，然上訴人甲○○開立至八
    十九年十二月底之扣繳憑單，至多亦僅使上訴人甲○○須申報八十九年十二月份
    之租金收入，就此部分之租金收入納稅而已，並不致造成上訴人甲○○受有相當
    於八十九年十二月份租金之損害，是以上訴人甲○○主張之侵權行為與其所受損
    害間，尚難認為有何相當因果關係存在。況且，上訴人甲○○雖未收受八十九年
    十二月份之租金，然確有收受相當於八十九年十二月份租金之違約金，此為上訴
    人甲○○於原審起訴狀內所自陳，則上訴人甲○○就相當於八十九年十二月份租
    金額之收入申報所得並納稅，能否認為受有損害，亦非無疑。從而，上訴人甲○
    ○依侵權行為之法律關係，請求命上訴人乙○○賠償三萬五千元，要屬無據，應
    予駁回。
五、綜上所述，上訴人甲○○請求上訴人乙○○返還十六萬五千元，為有理由，應予
    准許，其餘請求及追加之訴於法均屬無據，應予駁回。原審命上訴人乙○○返還
    上訴人甲○○十六萬五千元，而駁回上訴人甲○○其餘請求，核無違誤。兩造分
    別就其敗訴部分上訴指摘原判決不當，求予廢棄改判，為無理由，應予駁回，上
    訴人甲○○追加之訴亦為無理由，應併予駁回。
六、據上論結，本件上訴及追加之訴均為無理由，依民事訴訟法第四百三十六條之一
    第三項、第四百四十九條第一項、第七十八條，判決如主文。
中      華      民      國    九十二    年     十一    月     二十七    日
                                     民事第六庭
                                             審判長法官  林惠瑜
                                                   法官  詹駿鴻
                                                   法官  陳怡雯
正本係照原本作成
不得上訴
中      華      民      國    九十二    年     十一    月     二十七    日
                                                 書記官  謝梅琴
~F○
附表：
編號   金額       發票日    票據號碼   提示日     付款人
     （新台幣）  （民國）             （民國）
１、 33,000元     89.12.25   AＺ0000000  00.12.26  中華商業銀行信義分行
２、  同右        90.01.25   AＺ0000000  00.01.29  同右
３、  同右        90.02.25   AＺ0000000  00.02.26  同右
４、  同右        90.03.25   AＺ0000000  00.03.26  同右
５、  同右        90.04.25   AＺ0000000  00.04.25  同右
合計 165,000元


司法院資訊處製作；財團法人民間司法改革基金會備份。
